【裁判字號】    90,上訴,2361
【裁判日期】    900828
【裁判案由】    重利
【裁判全文】
臺灣高等法院刑事判決                            九十年度上訴字第二三六一號
    上  訴  人  甲○○
    即  被  告
                乙○○
右上訴人因重利案件，不服臺灣板橋地方法院八十九年度訴字第一二一二號，中華民
國九十年三月二十一日第一審判決（起訴案號：臺灣板橋地方法院檢察署八十九年度
偵字第七五０七號），提起上訴，本院判決如左：
    主  文
原判決撤銷。
甲○○連續乘他人急迫貸以金錢，而取得與原本顯不相當之重利，處有期徒刑伍月，
如易科罰金，以佰元折算壹日。
扣案之「王先生」名片拾張、空白借據玖張、空白合約書肆張、商用本票存根壹
本、空白商業本票壹本、信用貸款本息攤還表影本參張，均沒收。
乙○○無罪。
    事  實
一、甲○○基於概括之犯意，自民國八十九年四月間，在中國時報、自由時報等報紙
    之分類廣告欄，刊登借款之廣告，並以0000000000號電話為聯絡工具
    ，誘使需款急迫之人向其借貸金錢，而從中取得與原本顯不相當之重利牟利；嗣
    因需款孔急之丙○○見報後於八十九年四月七日與甲○○聯絡向其借款，甲○○
    遂於同日在台北縣新店市○○路與安城街口貸款新台幣（下同）二萬元與丙○○
    ，除預扣利息四千元，實際僅貸與一萬六千元外，並約定以每十日為一期，每期
    須償還利息四千元，其後甲○○又於同年四月十日中午時二十許，在台北縣五股
    鄉○○路○段一五一巷四十三弄一號前，以相同之預扣利息及利率貸款二萬元與
    急需款項購買材料營生之丁○○（實際交付一萬六千元），以此方式，連續趁丙○○、丁○○二人急迫之際，貸與金錢，而取得月利息約六十分之與原本顯不相
    當之重利。嗣因丙○○報警處理，經警於八十九年四月十日下午六時許，在台北
    縣中和市○○路、圓通路口查獲甲○○，並在甲○○所駕駛之ＤＵ－三八六六號
    營業小客車內查扣得甲○○所有供貸款所用之「王先生」名片三十三張（印有空
    白之通知還款及借款到期日期）、空白借據九張、空白合約書四張、商用本票存
    根一本、空白商業本票一本、及丁○○借款時所簽署金額二萬元之本票及借據各
    一張。
二、案經台北縣警察局中和分局報請臺灣板橋地方法院檢察署檢察官偵查起訴。
    理  由
一、被告甲○○部分
（一）訊據被告甲○○對其於前揭時地分別貸款二萬元與丙○○、丁○○二人，及扣
      案之前開名片、空白借據等物均為其所有等情固均坦承不諱，惟矢口否認有何
      重利犯行，辯稱其未在報紙刊登借款廣告，丙○○係其友人，借款僅係短期周
      轉，並未收取利息，亦未預扣利息，其另有幫他人向寶島商業銀行板橋分行辦
      理信用貸款手續，僅於貸款未撥付前提供貸款金額供人周轉，並未收取重利，
      丁○○即係欲辦理信用貸款而書寫借據云云。
（二）惟查前揭被害人丙○○、丁○○係分別由中國時報、自由時報所刊登之借款廣
      告及電話號碼而向被告借款，且借款二萬元即預扣利息四千元，並約定每十天
      為一期，每期需償還利息四千元等事實，業據被害人丙○○、丁○○分別於警
      訊時指述綦詳，並有丙○○所持有被告交付、記載「通知日期：四月十五日。
      到期日期：四月十六日。」之「王先生」名片乙紙（偵查卷第十五頁）、及丁○○所簽發之本票乙紙、借據各乙紙（偵查卷第十七頁、第十八頁）在卷可稽
      ，足見丙○○、丁○○之指述確與事實相符，此外復有扣案之「王先生」之名
      片三十三張、空白借據九張、空白合約書四張、商用本票存根一本、空白商業
      本票一本、及執行逕行搜索結果報告書在卷足憑；被告雖辯稱丙○○僅向其短
      期借款，未收取利息亦未預扣利息，及其係替人代辦信用貸款、丁○○亦係委
      託其辦理信用貸款云云，惟查扣案之「王先生」名片上均印有空白之通知還款
      及借款到期日期，顯係做為自行貸款與人實際載到期日所用，且一般向銀行辦
      理信用貸款均有銀行印製之定型化申請書、約定書等文件，如需借款人簽發本
      票亦有印製受款人為銀行之定型化本票，而扣案之空白借據、合約書、本票均
      係購自坊間或由被告自行印製之物，顯非向銀行申請信用貸款所需之文件，而
      丁○○若係委託被告向銀行貸款，亦無另行簽發本票、借據交付被告之理，再
      者被告另辯稱曾替陳玉枝、林國生二人在寶島商業銀行板橋分行辦妥信用貸款
      ，然經原審法院向該銀行查詢結果，陳玉枝、林國生並無在該行辦理貸款之紀
      錄，有該銀行九十年二月十六日寶銀板橋字第九００六一號函在卷可憑（原審
      卷第六十六頁），足見被告所辯各節顯屬卸飾之詞，不足採信；丁○○嗣於原
      審中雖到庭證稱有向被告借二萬元並簽發本票，後來有請被告幫忙辦銀行貸款
      ，想借二十萬元，因案發不敢請被告辦等語（原審卷第六十二頁），惟依丁○○之上開證言以觀，其向被告借款二萬元部分顯與是否向銀行貸款部分無關，
      且丁○○亦未否認其在警訊中所供關於被告預扣利息及記息方式之真實性，故
      丁○○在原審之證言自不足資為有利於被告之論據；又丁○○之借據上雖記載
      「月息二分」，然此既與丁○○在警訊中所供不合，且該借據中關於利息部分
      又係事先印製而成，顯非依借款時之實際約定而記載，故該借據中關於利息部
      分之記載應非實際約定之利率，此部分亦不足據為有利於被告之認定；第查丙○○、丁○○均係因欲向廠商購買材料等需款急迫情形下而向被告借款，業據
      丁○○、丙○○分別於警訊時供明，由被告貸款與該二人之計息方式，係借款
      二萬元即預扣四千元，實際僅交付一萬六千元，且仍收取以每十天為一期，每
      期四千元之利息，此種高額利率已遠超過民法第二百零五條所定最高利率週年
      利率百分之二十之限制，且相較於目前銀行放款利率、及一般民間利率之月息
      二至三分，亦過於懸殊，被告顯係取得與原本顯不相當之重利，已至為明顯；
      綜上所述，本案事證明確，被告之犯行應堪認定。
（三）核被告所為，係犯刑法第三百四十四條之罪，其前開二次犯行，時間緊接，手
      段雷同，又均係觸犯犯罪構成要件相同之罪名，顯係基於概括犯意反覆實施，
      自應依連續犯之規定以一罪論，並依法加重其刑；公訴意旨雖認被告另有貸款
      與「其他不特定人」之重利犯行，惟查本案查獲受款人為「錢耀政」之空白本
      票乙紙（偵查卷第十九頁，原審誤認為係「鍾耀政」所簽發），並非有效之票
      據，且並無發票人及金額等記載，難資為罪證，其餘扣案之便條紙二張（偵查
      卷第十六頁，即起訴書所謂之「借款明細」）所載「三月五日、一五０００、
      『三期』、初四、阿杉，三月十七日、一００００、『三期』、四月十六日」
      、及「謝月里五千、林群濱五千、林國生─、詹玉霞五千、陳玉枝五千」等文
      句，尚不能証明被告確有借款給「阿杉」、「謝月里、林群濱、林國生、詹玉
      霞、陳玉枝」等人及如何業已收取重利之證明，故本案除被告貸款與丙○○、
      丁○○二人之犯行外，尚屬無法證明被告另有貸款與其他不特定人部分之重利
      犯行，因檢察官認此部份與前開有罪部分有裁判上一罪之關係，爰不另為無罪
      之諭知；又公訴人雖認被告係犯常業重利罪，惟查被告僅有貸款予丙○○、丁○○二人收取重利之犯行，貸款金額尚非鉅額，獲利不多，且並無固定之經營
      處所，尚難謂已達恃以維生之程度，公訴意旨尚有未洽，應予變更起訴法條。
（四）原判決對被告甲○○予以論科，固非無見，惟查：(1)本案並不能證明被告乙○○有共同重利之犯行（詳如後述），原判決遽認被告甲○○與乙○○為共同正
      犯，已有未當。(2)原判決主文內諭知沒收之空白合約書為四張，惟事實欄內並
      未詳細認定扣案空白合約書之張數，致主文中關於沒收空白合約書部分之記載
      失其依據，亦嫌未洽。(3)扣案丁○○書立之借據乙紙，固為被告所有，惟刑法
      上重利罪所處罰之犯罪行為，僅為取得與原本顯不相當之重利部分，不及貸與
      本金部分，而借據係借款之憑據，能否認為因犯罪所得之物，已非無疑，又當
      事人間約定利率超過週年百分之二十者，依民法第二百零五條規定，僅債權人
      對於超過部分之利息，無請求權，該超過週年百分之二十部分之利率約定，仍
      屬自然債務；本案被告貸款二萬元與丁○○時，雖已預扣四千元並約定如前述
      之重利，然被告就實際交付之本金一萬六千元及未逾年息百分之二十之利息部
      分，仍得依據該借據向丁○○行使債權，就此部分被告持有該借據自無不法可
      言，原判決將該借據一併沒收，不啻剝奪被告原得合法行使之債權憑證，亦有
      不當。被告仍執陳詞提起上訴，否認犯罪，雖無理由，然原判決此部分既有可
      議，自屬無法維持，自應由本院將原判決此部分撤銷，另為適法之諭知；爰審
      酌被告因貪利而犯罪，破壞正常金融秩序，犯罪情節及犯罪所得尚非嚴重等一
      切情狀，量處如主文第二項所示之刑，以資懲儆。被告行為後刑法第四十一條
      已於九十年一月十二日修正公布生效，將原定須犯最重本刑為三年以下有期徒
      刑以下之刑之罪，而受六月以下有期徒刑或拘役之宣告，始得易科罰金之規定
      ，修正為犯最重本刑為五年以下有期徒刑以下之刑之罪，而受六月以下有期徒
      刑或拘役之宣告者，均得易科罰金，相比較之下，自應適用修正後之規定諭知
      易科罰金之折算標準。
（五）扣案之「王先生」名片三十三張、空白借據九張、空白合約書四張、商用本票
      存根乙本、空白商業本票乙本、信用貸款本息攤還表影本三張，為被告所有供
      犯罪所用之物，均併予沒收。其餘扣案丁○○簽發金額二萬元、發票日八十九
      年四月十日、到期日八十九年五月十日之本票乙紙，如係作為「質押借款」之
      用，則丁○○清償債務後仍得向被告索還，其所有權尚非被告所有（參見最高
      法院八十七年度台上字第三三四號判決意旨），自不得沒收，如係作為清償期
      屆至時由被告直接提示以清償本金及利息之用，因其中金額包含被告得合法請
      求丁○○清償之本金及利息在，亦不得逕予宣告沒收；另丁○○出具之借據乙
      紙，基於前述理由亦不予沒收，均併此敘明。
二、被告乙○○部分
（一）公訴意旨另以；被告乙○○與被告甲○○基於共同之概括犯意，在前開時地刊
      登廣告，貸款與丙○○、丁○○等人，收取與原本顯不相當之重利等情，因認
      被告乙○○亦涉有常業重利罪嫌。
（二）按犯罪事實應依證據認定之，無證據不得推定其犯罪事實，刑事訴訟法第一百
      五十四條定有明文；又認定犯罪事實所憑之證據，雖不以直接證據為限，間接
      證據亦包括在內，然而無論直接或間接證據，其為訴訟上之證明，須於通常一
      般之人均不致有所懷疑，而得確信其為真實之程度者，始得據為有罪之認定，
      倘其證明尚未達到此一程度，而有合理之懷疑存在時，事實審法院在心證上無
      從為有罪之確信，自應為無罪之判決（參見最高法院七十六年度台上字第四九
      八六號判例意旨）。訊據被告乙○○對甲○○借款與丙○○、及遭警方查獲時
      均在場等事實固不諱言，惟堅決否認有與甲○○共同貸款與丙○○、丁○○之
      重利犯行，辯稱八十九年四月七日甲○○借款與丙○○時，僅係單純陪同前往
      ，並不知詳情，同年四月十日遭查獲時係甲○○告知有色情ＶＣＤ，乃隨同前
      往，並未參與貸款，扣案物品均非其所有等語。按公訴意旨認被告乙○○涉有
      重利犯行，無非係以被害人丙○○在警訊中之指述，及被告乙○○係與甲○○
      一同遭查獲等情為其論據，然查被告甲○○對其借款與丙○○、丁○○，及扣
      案物品為其所有等情固已供承在卷，惟甲○○始終未曾有任何關於被告曾與其
      共同從事貸款等不利於被告之供述，且甲○○更數度供稱遭查獲當日係丙○○
      表示要還款及有色情ＶＣＤ，乃邀同被告一同前往等語，核與被告之辯解尚無
      扞格，而丙○○在警訊中雖指稱借款時被告與甲○○共同與之商議借款事宜，
      然丙○○原先僅指稱係向「王先生」借款，且丙○○嗣經檢察官及原審法院多
      次傳訊均無法傳喚到庭，其於警訊中關於不利於被告乙○○部分之指述又查無
      其他補強證據足以證明與事實相符，是否屬實自非全然無疑，另查扣案物品亦
      無法證明係被告乙○○所有或與被告乙○○有何關連，案發當日（四月十日）
      中午曾向甲○○貸款之丁○○亦未曾有任何有關被告乙○○之指述，而被告乙○○所辯係基於與甲○○之朋友關係而於借款時單純陪同在場等情亦非全無可
      能，自不能僅憑丙○○於警訊中之指述及被告乙○○於借款、遭查獲時在場等
      情即遽行推定其與甲○○有共同重利之犯行，全案顯有合理懷疑存在，自屬不
      能證明被告乙○○犯罪。原審未予詳查，即為被告乙○○有罪之判決，尚有未
      洽；被告乙○○提起上訴否認犯罪，為有理由，應由本院將原判決此部分撤銷
      ，另為被告乙○○無罪之諭知。
據上論斷，應依刑事訴訟法第三百六十九條第一項前段、第三百六十四條、第二百九
十九條第一項前段、第三百條、第三百零一條第一項、刑法第三百四十四條、第二條
第一項前段、第四十一條第一項前段、第三十八條第一項第二款、罰金罰鍰提高標準
條例第一條、第二條前段，判決如主文。
本案經檢察官吳國南到庭執行職務。
中      華      民      國     九十     年      八      月    二十八    日
                              臺灣高等法院刑事第二十三庭
                                  審判長法  官 黃  瑞  華
                                        法  官 雷  雯  華
                                        法  官 宋      祺
右正本證明與原本無異。
檢察官如不服本判決應於收受送達後十日內向本院提出上訴書狀，其未敘述上訴之理
由者並得於提起上訴後十日內向本院補提理由書（均須按他造當事人之人數附繕本）
。
被告不得上訴。
                                        書記官 蔡  慧  娟
中      華      民      國     九十     年      八      月     三十     日
附錄：本判決論罪科刑法條全文
      刑法第三百四十四條
乘他人急迫、輕率或無經驗，貸以金錢或其他物品，而取得與原本顯不相當之重利者
，處一年以下有期徒刑、拘役或科或併科一千元以下罰金。


司法院資訊處製作；財團法人民間司法改革基金會備份。
